【裁判字號】    96,建,27
【裁判日期】    980410
【裁判案由】    返還價金等
【裁判全文】
臺灣士林地方法院民事判決                96年度建字第27號
原      告  丙○○
訴訟代理人  張佳瑜律師
複  代理人  黃子素律師
被      告  維雍室內裝修設計有限公司
法定代理人  己○○
訴訟代理人  林東乾律師
複  代理人  乙○○
上列當事人間請求返還價金等事件，本院於民國98年3 月18日言
詞辯論終結，判決如下：
    主      文
原告之訴及假執行之聲請均駁回。
訴訟費用由原告負擔。
    事實及理由
一、原告起訴主張：其於民國94年10月13日與被告簽訂工程承攬
    合約書（下稱系爭承攬合約），約定由被告負責施作桃園大
    林路房屋之室內裝修工程，承攬報酬暫訂為新台幣（下同）
    1,600 萬元，原告並已於簽約時支付簽約金320 萬元。又依
    系爭承攬合約第9 條、第10條及工程慣例，被告有提出施工
    圖、施工規範及工程報價單之義務，然被告卻遲未提出，以
    致欠缺施工依據及驗收標準而無從執行裝修工程，且經原告
    多次請求被告提出上開文件，均不予理會，原告不得已遂於
    95年10月20日以存證信函催告被告於3 日內提出上開文件，
    如逾期未提出即逕行解除系爭承攬合約，然被告仍未提出，
    則兩造間之承攬契約應已合法解除，為此，爰依民法第259
    條第1 款之規定，請求被告返還原告已付價金320 萬元。另
    本件裝修工程因相關圖面及工程預算書並未完備，故尚未達
    進場施工之階段，然被告竟擅自進場「試作」3 樓房間及隔
    間部分，其試作結果並非原告所要，顯非依債之本旨而為給
    付，致原告尚須雇工拆除，爰依民法第227 條第2 項之規定
    ，請求被告給付拆除費用118,125 元等語。並聲明：(一)被告
    應給付原告3,318,125 元，及自起訴狀繕本送達翌日起至清
    償日止，按年息5%計算之利息。(二)願以現金或第一商業銀行
    大湳分行無記名可轉讓定期存單為擔保，請准宣告假執行。
二、被告則以：(一)系爭承攬合約並未約定被告有提出施工圖、施
    工規範之義務，且原告所稱之「工程慣例」僅為其他公司之
    商業廣告，實不足以作為規範兩造權利義務之依據，況系爭
    承攬合約就施工圖、施工規範、施工進度等均已有約定，自
    無原告所稱給付遲延之情形。(二)系爭承攬合約所指之設計圖
    ，原告並不否認係另行委任訴外人己○○繪製設計，且業已
    由己○○交付予原告，則縱認該設計圖有瑕疵，亦與被告無
    涉，原告不得以該設計圖未完成或有瑕疵為由，解除兩造間
    之承攬契約。況依證人戊○及丁○○之證詞，本件裝修工程
    並無不能按上開設計圖施工之情事，是原告主張僅憑設計圖
    無法施工云云，亦不足採。(三)系爭承攬合約附有估價單，且
    該估價單係與原告之代理人即其夫甲○○就各細項討論後所
    訂定，至部分工程價格記載為「暫定」，係因雙方約定部分
    廠商由原告自行提供，或部分材質待施工中由原告選定後，
    再予核算，此工程計價方式乃經兩造合意，被告自無所謂未
    提出詳細估價單之遲延問題。(四)縱認被告有提出施工圖、施
    工規範及工程報價單之義務，卻提出有瑕疵之圖說及估價單
    ，因該等瑕疵並非重要，依民法第494 條之規定，原告亦不
    得解除契約。(五)被告係依兩造間之承攬契約，並經原告之同
    意，始施作3 樓之小孩房木作工程，並無任何不完全給付之
    情事，原告請求被告賠償其損害，顯無理由等語，資為抗辯
    。並聲明：(一)原告之訴及假執行之聲請均駁回。(二)如受不利
    判決，願供擔保，請准宣告免為假執行。
三、兩造不爭執之事實：
  (一)原告於94年10月13日與被告簽訂工程承攬合約書，約定由被
    告負責施作桃園大林路房屋之室內裝修工程，總價暫訂為
    1,600萬元，原告已給付簽約金320萬元。
  (二)原告之夫甲○○另於94年3 月19日與被告公司負責人己○○
    簽訂設計委任契約書，約定由己○○就系爭房屋規劃室內設
    計。
  (三)原告於95年10月20日以原證3 之存證信函催告被告於3 日內
    提出給付，逾期未提出即解除系爭承攬合約，經被告於同年
    月23日收受。
四、本件經依民事訴訟法第271 條之1 準用同法第270 條之1第1
    項第3 款規定，整理並協議簡化爭點後，兩造同意協議簡化
    後之爭點為（本院卷二第93頁）：
  (一)原告解除系爭承攬合約，是否合法？
  1.被告有無提出施工圖樣、施工規範、工程報價單之義務？
  2.被告是否遲延提出上開給付？被告是否遲延給付，經原告定
    期催告，仍未提出給付？
  (二)原告請求被告賠償樣品拆除費118,125元，是否可採？
五、茲就上開爭點，析述本院得心證之理由如下：
  (一)原告解除系爭承攬合約，是否合法？
  1.被告有無提出施工圖樣、施工規範、工程報價單之義務？
  (1)原告主張被告負有提出施工圖樣、施工規範之義務，無非以
    系爭承攬合約第9 條、第10條之約定及工程慣例，為其論據
    ，然查，系爭承攬合約第9 條第7 項雖約定：「工程（或拆
    除工程）依附件平面圖或相關圖面執行，其拆除責任依甲方
    指示進行。」（本院卷一第9-11頁），惟並未明定所需之圖
    面究有幾種，或應由何人提供，是原告依上開約定，主張除
    其提出之設計圖外（本院卷一第172-233 頁），尚應由被告
    提供「施工圖樣」、「施工規範」云云，即難憑採。另系爭
    承攬合約第10條亦僅將「設計圖」列為合約附件，別無原告
    所稱之「施工圖樣」或「施工規範」，故原告執此約定主張
    被告有提供施工圖樣及施工規範之義務，亦無足取。至原告
    主張依工程慣例，應由被告提供施工圖樣及施工規範部分，
    僅據其提出網頁資料1 份為證（本院卷一第240-245 頁），
    然觀諸該網路文章內容，並未標明其作者及資料來源，則該
    文章是否出於專業人員之手，有無立論根據等，均無從查考
    ，自不能率謂該文章所述之內容即為「工程慣例」；況詳閱
    該網路文章，實乃針對「室內設計」所為之論述，與本件被
    告僅單純負責施工之承攬關係，有所不同，亦無比附適用之
    餘地。再查，中華民國室內設計協會於臺灣台北地方法院96
    年度訴字第5977號民事訴訟事件之回函中，亦表示「依室內
    設計定作慣例，…惟圖面依慣例除正、立面圖外，需繪製側
    、剖及部分大樣施工圖，註明尺寸及材質示意圖，以利承包
    施工廠商據以估價及施工之用…」，此有該會97年6 月9 日
    97 中 室設仲字第073 號函文影本1 件附卷足考（本院卷二
    第62 、63 頁），顯見有關原告所指之「施工圖樣」或「施
    工規範」，應屬室內設計者所需繪製提出，以供承攬施工者
    據以估價及施工，尚非承攬人應自行繪製，是原告主張施工
    圖樣及施工規範均應由被告負責提供，自乏依據。另被告之
    法定代理人己○○雖於臺灣台北地方法院96年度訴字第5977
    號民事訴訟事件之書狀中，陳稱「慣例上，『施工圖』並未
    包含在圖面工作範圍內」等語，有該書狀影本1 份在卷足參
    （本院卷二第105 、106 頁），然此乃針對中華民國室內設
    計協會於該案所為之鑑定報告，質疑何以該鑑定函所附之「
    室內裝修設製圖工作範圍參考表」未將施工圖包含於圖面工
    作範圍，鑑定意見卻認有繪製之必要，並非承認施工圖在工
    程慣例中係屬必備，且應由負責承攬施工之被告提供，故原
    告以被告法定代理人前開陳述，指稱本件有關施工圖樣及施
    工規範之工作，係劃歸被告負責云云，顯不足採。此外，證
    人即系爭工程之監工戊○亦到庭證稱依一般業界慣例，施工
    圖就是設計圖，施工說明一般不會寫成書面等語（本院卷二
    第14 頁） ，更難認依工程慣例，一般室內裝修負責施工之
    廠商，尚需提出施工圖樣及施工規範。從而，原告主張被告
    有提供施工圖樣及施工規範之義務云云，自無可取。
  (2)另原告主張被告應提出記載各項工程數量、單價、材質、複
    價之工程預算書部分，依一般承攬工程之慣例，固屬可採，
    惟有關提出之時期、方式等，仍須視個案情形及當事人間之
    具體約定而定。經查，本件原告與被告簽訂系爭承攬合約前
    ，曾就各項工程價額進行討論，惟因當時設計圖尚未完成，
    且部分工程之廠商乃約定由原告自行提供，另有部分材質尚
    未特定，有待施工中選定材質後實作實算，故經雙方協議後
    ，約定系爭工程之總價「暫定」為1,600 萬元，並由被告提
    出估價單1 紙作為系爭承攬合約之附件等情，業據證人即原
    告之夫甲○○到庭證述明確（本院卷二第29頁），復有被告
    所提上有甲○○親筆修改金額之估價單，及系爭承攬合約所
    附之估價單影本各1 件在卷可憑（本院卷一第12、111 頁）
    ，顯見兩造就系爭裝修工程之報價單，業已合意以承攬合約
    所附之估價單充之，自難認被告於系爭承攬合約簽訂時，尚
    有應提出其他「工程預算書」之義務。至原告雖又主張該契
    約所附之估價單內容粗略，無法作為驗收計價之依據，被告
    應提出分列各細項工程數量、單價、材質、複價之工程預算
    書云云，然該估價單之所以僅列出各主要工程之暫定金額，
    乃因當時設計圖尚未完成，且材質亦未選定，及部分工程之
    廠商需由原告提供等情，前已詳述，則在上開事項尚未明確
    議定之前，被告顯無從另行製作原告所稱之「工程預算書」
    ，是有關原告所主張之詳細工程預算書，必待足供估價之設
    計圖業已完成，且材質、廠商均已確定後，被告始有依此製
    作提供之義務，洵堪認定。
  2.被告是否遲延提出上開給付？被告是否遲延給付，經原告定
    期催告，仍未提出給付？
  (1)有關施工圖樣及施工規範部分，被告並無提出之義務，自無
    給付遲延可言。
  (2)至原告主張之工程預算書部分，經查：系爭承攬合約之設計
    圖雖已於簽約後由原告補提，然該設計圖經另案送請中華民
    國室內設計協會鑑定之結果，認「…惟圖面依慣例除正、立
    面圖外，需繪製側、剖及部分大樣施工圖，註明尺寸及材質
    示意圖，以利承包施工廠商據以估價及施工之用…」、「室
    內設計施工者單憑附件1 、3 、5 （簡報檔）難以完整呈現
    正確材質及尺寸」，此有該會97年6 月9 日97中室設仲字第
    073 號函文影本1 件在卷可佐（本院卷二第62、63頁），足
    見原告所提出之設計圖，因未註明尺寸及材質，被告實無從
    據以編制詳細之報價單，且原告亦自陳其委由訴外人己○○
    製作之設計圖因欠缺繪製側、剖及部分細節大樣施工圖，且
    未註明尺寸及材質示意圖，故承包施工廠商無法據以估價及
    施工，被告以現有圖冊實無可能製作工程預算書云云（本院
    卷二第116 頁），故單憑原告已提出之設計圖，被告仍無法
    編制詳細之工程預算書，應甚明確。而觀諸上開鑑定意見，
    復認為該正、立面圖、側、剖及部分大樣施工圖、註明尺寸
    及材質示意圖等，依室內設計慣例，應由室內設計者繪製提
    供，則在其未提出予原告，致原告無法提供予被告作為編列
    詳細報價單之依據之前，被告自無製作詳細報價單之義務。
    此外，原告亦未舉證其業已將細部尺寸及材質等告知被告，
    則其主張被告未能提出詳細之報價單，有給付遲延之情事云
    云，自不足採。
  (二)原告請求被告賠償樣品拆除費118,125元，是否可採？
    原告雖主張被告擅自進場試作3 樓房間及隔間，且其成果亦
    非其所要，顯非依債之本旨而為給付，致其受有須雇工拆除
    之損害云云，然其就被告上開施工有何不符債之本旨之情事
    ，迄未具體說明及舉證，自難信為真實，故其依民法第227
    條第2 項之規定，請求被告賠償其所受損害118,125 元，即
    無從准許。
六、綜上所述，本件被告既無給付遲延或不完全給付之情事，原
    告主張解除契約，並請求被告返還已收價金320 萬元，及賠
    償原告所受損害118,125 元，合計3,318,125 元，及自起訴
    狀繕本送達翌日起至清償日止，按年息5%計算之利息，自均
    無理由，應予駁回。又原告之訴既經駁回，其假執行之聲請
    亦失所附麗，應併予駁回。
七、本件判決基礎已臻明確，兩造其餘攻防方法及訴訟資料經本
    院斟酌後，核與判決結果不生影響，故不另一一論述，併此
    敘明。
八、據上論結，原告之訴為無理由，依民事訴訟法第78條判決如
    主文。
中    華    民    國    98    年    4     月    10    日
                  民事第一庭法  官  馬傲霜
以上正本係照原本作成。
如對本判決上訴須於判決送達後20日內向本院提出上訴狀。
中    華    民    國    98    年    4     月    14    日
                            書記官  許秋莉


司法院資訊處製作；財團法人民間司法改革基金會備份。
